【裁判字號】    90,上易,2015
【裁判日期】    900831
【裁判案由】    詐欺
【裁判全文】
臺灣高等法院刑事判決                            九十年度上易字第二一五號
    上  訴  人
    即  被  告  乙○○
右上訴人因詐欺案件，不服臺灣臺北地方法院九十年度易字第三二八號，中華民國九
十年四月二十六日第一審判決（起訴案號：臺灣臺北地方法院檢察署八十九年度偵字
第一五○四二號）提起上訴，本院判決如左：
    主  文
上訴駁回。
乙○○緩刑貳年。
    事  實
一、乙○○自民國八十七年三月三日起，在其臺北縣新店市○○○路四六之十號十樓
    之住處成立互助會，會員共有包含甲○○（對外參加互助會係以「林柔安」之名
    義參加）及會首乙○○在內共二十三名，每會新台幣（下同）二萬元，底標二千
    元，採外標制，開標日期為每月三日早上十點在乙○○前開新店市之住處開標。
    繳納會款之方式，乃由會員以電匯之方式匯至乙○○臺灣銀行新店分行帳號為0
    00000000000號帳戶內。至八十八年五月間某日，乙○○明知自己因
    與不知情之顧素君、邱小萍、傅茜茜等人有會務或債務問題，致使傅茜茜及邱小
    萍自八十八年一月份起、顧素君自八十八年三月份起即無須再繳納會款，此情形
    已使其自己經濟陷入嚴重困境，無法再繼續順利運作前開所組之互助會，竟萌生
    貪念，基於概括之犯意，意圖為自己不法之所有，連續隱瞞前開事實，仍按月向
    甲○○催收會錢，致甲○○陷於錯誤，連續將八十八年五至八月（起訴書漏載五
    月份之二萬元部分）共四個月八萬元之會款匯入乙○○所有前開臺灣銀行新店分
    行之帳戶內。在此期間，甲○○曾多次欲投標，均遭乙○○藉故攔阻，乙○○並
    對甲○○佯稱已抽籤決定得標順序，八十八年九月份由甲○○得標云云，迨時間
    屆至，乙○○復屢次拖延，經甲○○再三質疑，乙○○方告知互助會早已於八十
    八年五月間倒會，甲○○至此始知受騙。
二、案經被害人甲○○告訴及臺北縣警察局新店分局報請臺灣臺北地方法院檢察署檢
    察官偵查起訴。
    理  由
一、訊據上訴人即被告乙○○固坦承有於右揭時地籌組互助會之事，然矢口否認有詐
    欺犯行，辯稱：伊並無詐欺之意圖，係因為先前被案外人陳明修、林素月倒會，
    為了要將會錢給別人，所以雖然八十八年五月間已經撐不下去了，但仍叫告訴人
    繼續匯款，要拿告訴人的錢，交給其他的人云云。
二、經查：（一）右揭事實，業據告訴人甲○○於警訊、偵查、原審及本院訊問中指
    訴綦詳。（二）被告自承於八十八年五月間所召集之互助會已無法支撐，則其竟
    連續隱瞞此等事實，不將此等事由告知告訴人甲○○，反連續要求甲○○匯款，
    使甲○○在不知情之情形下，連續繳交八十八年五月至八月共四月之會款八萬元
    。衡情，倘被告並無詐欺之意圖，何以自八十八年五月間某日互助會已無法繼續
    經營之際，仍要求甲○○繼續繳交會款？是被告所辯並無詐欺之意圖云云，並不
    足採。（三）又證人顧素君於偵訊時證稱：「（問）參加互助會否？情形？（答
    ）從八十七年三月三日開始參加，我有標得會款，約是八十八年三月得標，之後
    我未繳會款，因乙○○向我借十五萬元未還清。……八十八年二月份借她（指被
    告乙○○）十五萬元，還了十萬元，有從會款中扣了五個月。」等語；證人邱小
    萍及傅茜茜於偵訊時亦證稱：因為被告有欠渠等會錢，所以渠等自八十八年一月
    份起即未再支付會款等語。被告乙○○於原審審理時自承：因為前面一個會為案
    外人陳明修、林素月倒會，故又召集甲○○等人於八十七年三月三日另起新會，
    目的是要還清前面被倒的會云云。是被告與顧素君、邱小萍及傅茜茜等人有債務
    或會務糾紛，導致渠等得以減免或無庸再繳納會款，則被告以此「以會養會」之
    方式召集互助會，何以能不倒會？如何能清償先前所積欠他人之會款？而其於八
    十八年五月間某日，既已知經濟有困難，互助會已無法正常運作，竟隱瞞此情，
    要求告訴人甲○○繼續繳納會款，使甲○○蒙受更大之損失，更足證其於八十八
    年五月間某日要求甲○○繼續繳納會款之時，已有詐欺意圖甚明。是被告所辯其
    無詐欺之意圖云云，應為事後卸責之詞，不足採信，從而本件事證明確，被告詐
    欺取財犯行應堪認定。
三、被告乙○○意圖為自己不法之所有，以催收會款之詐術方法，使甲○○陷於錯誤
    ，並連續交付八十八年五月至八月四個月共八萬元之會款予被告乙○○，核其所
    為，係犯刑法第三百三十九條第一項之詐欺取財罪。被告乙○○先後多次犯行，
    時間緊接，罪名與構成要件相同，顯係基於概括犯意而為，應依連續犯規定論以
    一罪，並加重其刑，公訴人雖未明載連續犯之法條，惟由其犯罪事實欄中之記載
    ，已足認定公訴人亦係認被告之行為應為連續犯，併此敘明。查被告行為後刑法
    第四十一條於九十年一月十日修正公布，該條第一項前段規定，犯最重本刑為五
    年以下有期徒刑以下之刑之罪，而受六個月以下有期徒刑或拘役之宣告，因身體
    、教育、職業、家庭之關係或其他正當事由，執行顯有困難者，得以一元（銀元
    ）以上三元（銀元）以下折算一日，易科罰金。被告所犯之罪既為最重本刑五年
    以下有期徒刑之刑之罪，自有該法條之適用。
四、原審認被告罪證明確，適用刑法第二條第一項前段、第五十六條、第三百三十九
    條第一項、第四十一條第一項前段，罰金罰鍰提高標準條例第一條前段、第二條
    之規定，並審酌被告明知自己所召集之互助會已發生問題，竟故意不告知告訴人
    此等事由，反而要求告訴人繼續繳納會款，使告訴人蒙受更大損害，及犯罪後之
    態度及其他一切情狀，量處有期徒刑四月，如易科罰金，以三百元（銀元）折算
    一日。並說明公訴人雖同時起訴被告亦詐欺案外人陸保麗會款之犯罪事實部分，
    因被告堅決否認該部分之犯行，辯稱：並無故意詐騙陸保麗會錢之行為，現在亦
    以分期付款之方式返還會款給陸保麗等語，而陸保麗於偵查中亦稱：去標會才知
    道被告有困難等語，並未論及被告有何詐騙行為，從而，顯難證明被告此部分亦
    有詐欺行為。因公訴人認此部份與前開論罪科刑部分有裁判上一罪之連續犯關係
    ，而不另為無罪之諭知。認事用法，核無不合，量刑亦屬適當。被告上訴意旨猶
    執前詞否認犯罪，而指摘原判決不當，為無理由，應予駁回。末查，被告未曾受
    有期徒刑以上刑之宣告，此有本院被告全國前案記錄表在卷可稽，被告犯罪情節
    輕微，犯罪所得財物非鉅，犯罪後於本院審理期間已與告訴人達成民事和解，有
    和解書乙紙在卷可稽，經此教訓，當知所惕勵，而無再犯之虞，本院認被告所宣
    告之刑，以暫不執行為適當，爰併予宣告緩刑二年，以啟自新。
據上論斷，應依刑事訴訟法第三百六十八條，刑法第七十四條第一款，判決如主文。
本案經檢察官劉靜婉到庭執行職務。
中      華      民      國    九十    年      八      月    三十一    日
                              臺灣高等法院刑事第 十五 庭
                                  審判長法  官  房  阿  生
                                        法  官  鄧  振  球
                                        法  官  雷  元  結
右正本證明與原本無異。
不得上訴。
                                        書記官  梁  雅  華
中      華      民      國     九十     年     八     月   三十一      日
附錄：本案論罪科刑法條全文
刑法第三百三十九條
意圖為自己或第三人不法之所有，以詐術使人將本人或第三人之物交付者，處五年以
下有期徒刑、拘役或科或併科一千元以下罰金。
以前項方法得財產上不法之利益或使第三人得之者亦同。
前二項之未遂犯罰之。


司法院資訊處製作；財團法人民間司法改革基金會備份。
